臺灣嘉義地方法院民事判決　　　　　　　　100年度訴字第6號
原　　　告　劉守德
被　　　告　劉守仁
訴訟代理人　林彥百律師
上列當事人間分割共有物事件，本院於民國100 年4 月21日言詞
辯論終結，判決如下：
    主  文
兩造共有坐落嘉義縣水上鄉○○段七九０地號土地，地目原，面
積五六四七‧八一平方公尺土地應予原物分割。其分割方法為如
附圖一所示Α部分分歸原告取得；Β部分分歸被告取得。
訴訟費用由兩造依原持分比例負擔。
    事實及理由
一、原告起訴主張：
  1.原告與被告各有嘉義縣水上鄉○○段790 地號土地（下稱系
    爭土地）二分之一所有權。
  2.系爭土地並無法令規定或契約約定，不得分割之情形，基於
    土地經濟有效利用，實有分割之必要，因無法協議分割，爰
    請求依裁判為分割。
  3.原告所提分割方案係參酌土地之有效利用、分割後面積、分
    割後土地臨路狀況（即分割後土地臨路面寬）所提出之公平
    方案。
二、被告則以，同意分割，但不同意原告所提方案，理由如下：
  1.兩造共有之系爭土地西側臨15米寬之大馬路；系爭土地西北
    側仳鄰之同段791 地號，及與791 地號仳鄰之同段792 地號
    皆為原告劉守德單獨所有。被告所提如附圖二分割方案係斟
    酌共有物之現狀而提出。依被告方案，如將原告單獨所有之
    791 、792 地號土地（臨路面寬）考慮（加）進去，分歸原
    告之系爭土地北面部分之原告土地臨路面寬會與被告分得部
    分相等（參見本院卷第31頁）。
  2.系爭土地係兩造父親劉世海先前購自訴外人陳適庸，而登記
    予「劉守仁」「劉冠宏」「劉守德」三兄弟，每人各三分之
    一持分。嗣劉世海復購買791 地號、792 地號，並表示嗣後
    系爭土地分割時願分得最上段者，即將791 、792 地號土地
    登記予渠。經商議，原告、劉冠宏、被告依序取得系爭土地
    北、中、南位置。其後劉冠宏復將其持分分別平均出賣予兩
    造，兩造於系爭土地之權利範圍始為各二分之一。是以，本
    件被告之分割方案符合土地取得之約定。
  3.比較兩造之分割方案，原告所呈方案，似求得臨大馬路之面
    寬相等，唯查，如上呈，渠略而不論上開791 、792 地號亦
    為渠所有之事實。再者，依原告所呈方案，則兩造分得之土
    地將呈狹長形狀，且多畸零現狀不利土地之利用。復大面寬
    另與原告所有之791 地號相臨，對於已有紛爭之兩造而言，
    亦非良善之分割方案。被告所呈方案，業已考慮原告實際持
    有土地之現狀，且兩造所分得之土地較為平整。
三、按各共有人得隨時請求分割共有物。但因物之使用目的不能
    分割或契約定有不分割之期限者，不在此限；又共有物分割
    之方法，不能協議決定者，法院得因任何共有人之聲請，命
    為分配，民法第823 條第1 項、第824 條第2 項分別定有明
    文。查系爭土地為兩造所共有，所有權應有部分各為二分之
    一，無因物之使用目的不能分割之情事，兩造亦未訂有不分
    割期限之契約，惟就分割方法無法獲得協議之事實，為兩造
    所不爭（參見本院卷第4 頁、第19頁），並有土地登記謄本
    、地籍圖謄本附卷可稽，堪信為真實，則原告訴請將系爭土
    地分割，即無不合，應予准許。
四、次按法院就共有物為裁判分割時，應考慮公平性、當事人聲
    明、應有部分比例與實際使用是否相當、共有物之客觀情狀
    、共有物之性質、共有物之價格與經濟價值、共有人利益、
    各共有人主觀因素與使用現狀、共有人之利害關係等因素。
    是本院自應審酌上揭情事，定公允之分割方法。經查：
  (一)系爭土地之現況使用情形：系爭土地西側緊鄰市嘉南13線之
    15米寬中義路，現場為空地，僅置有拖板車車身2 部、貨櫃
    車車身1 部，並無任何地上物等情，業據本院履勘現場查明
    屬實，製有勘驗筆錄可稽，並囑託嘉義縣水上地政事務所測
    量，有勘驗筆錄及上開現場勘驗成果圖等件在卷可稽（見本
    院卷第43至47頁、第58頁）。
  (二)本件兩造提出分割方案分別如附圖一、二所示。均係將系爭
    土地均分為南、北兩大區塊。其相異者兩造分得土地位置、
    臨路面寬，茲敘述如下（參見本院卷第72、76頁）：
    原告所提分割方案，係將系爭土地分割為南A 、北B 兩區
      塊，A 、B 區土地分別劃歸原告、被告單獨所有，A 、B
      西側臨路面寬均等，各為5.5 米。
    被告所提方案，亦係將系爭土地分為南A 、北B 兩區塊；
      但南部A 區分歸被告單獨所有，北部B 區則分歸原告單獨
      所有。且A 、B 西側臨路面寬顯不均等，A 區臨路面寬9.
      05米、B 區臨路面寬1.95米。
  (三)參綜上情可知，原告所提分割方案兩造分得土地臨路面寬均
    等，較為公平；依被告所提分割方案，則臨路面寬差異懸殊
    ，被告取得部分固可面臨道路寬達9.05米，但依其方案，原
    告所取得者空有深廣裡地，臨路面之西側卻寬僅1.95米，從
    而系爭土地11米之臨路面寬，幾乎盡歸被告，對原告乃屬不
    公，至為明顯。
  (四)被告雖主張：依原告所提方案為分割將使兩造分得土地呈狹
    長形狀，且多畸零，不利土地之使用等語。但經本院對照兩
    造所提分割方案，因系爭土地本身形狀所限，分割後劃歸兩
    造單獨所有土地形狀均將呈不規則形狀，無依被告方案分割
    較少畸零之情形。被告復以：互相接續而緊鄰系爭土地西北
    側之同段792 、791 地號土地係屬原告單獨所有，依被告方
    案，如將原告單獨所有之791 、792 地號土地（臨路面寬）
    考慮（加）進去，分歸原告之系爭土地北面部分之原告土地
    臨路面寬會與被告分得部分相等云云。姑不論前揭792 、79
    1 地號土地係原告單獨所有（參見本院卷第41、42頁所附土
    地謄本），與被告無涉，被告強將該2 筆土地臨路面寬計入
    所提分割方案劃歸原告單獨所有部分之臨路面寬，藉以強調
    所提方案為公平，是否有理，已足容疑。且觀諸土地謄本可
    知，791 、792 地號土地使用類別均為農牧用地；系爭土地
    使用地類別則為交通用地，依據嘉義縣政府94年8 月10日府
    地用字第0940104464號函核准，限依其事業計畫作為停車場
    使用等情（見本院卷第7 頁所附土地謄本），前揭3 筆土地
    是否可以合併使用，更有疑義。經本院函詢嘉義縣政府，系
    爭土地與同段791 、792 地號土地合併開發使用，據其以10
    0 年3 月7 日府地用字第1000048760號函覆稱：791 、792
    地號土地為一般農業區農牧用地，依非都市土地使用管制規
    則第6 條規定，應依農業用地容許使用項目及許可使用；系
    爭土地係本府94年8 月10日府地用字第0940104464號核准變
    更編定為交通用地，僅限依其事業計畫作為停車場使用（見
    本院卷第74頁），更徵見被告所謂將原告單獨所有之791 、
    792 地號土地與分割後劃歸原告單獨所有之原系爭土地部分
    臨路面寬加以合計主張之無稽。至被告前揭陳述791 、792
    地號土地由原告取得全部所有權之緣由，係原告當初願意分
    得系爭土地最上面（北邊）部分，故其父其後購入之791 、
    792 地號土地所有權登記交歸原告取得等情，並非兩造就共
    有之系爭土地所定分割協議，本院認與本件判斷無關，附此
    敘明。
  (五)綜上，本院審酌系爭土地之使用現況、兩造間之經濟利益、
    土地之性質及將來規劃利用等情，認原告主張如附圖一之分
    割方法，較為妥適公允，爰依其主張分割如主文第一項所示
    。
五、又因共有物分割、經界或其他性質上類似之事件涉訟，由敗
    訴當事人負擔訴訟費用顯失公平者，法院得酌量情形，命勝
    訴之當事人負擔其一部。民事訴訟法第80條之1 亦有明文。
    本院雖認原告所提分割方案較為妥適公允，依其主張而為分
    割，但因分割共有物之分割方案，係屬法院依職權所定，兩
    造所提出之分割分案，係供法院於決定分割方案之參考，故
    就本件訴訟費用之分擔，酌定由兩造如主文第二項所示比例
    分擔。
六、據上論結，本件原告之訴為有理由，依民事訴訟法第80條之
    1 ，判決如主文。
中    華    民    國   100    年    5     月    5     日
                  民事第二庭法  官  陳思睿
以上正本係照原本作成。
如對本判決上訴須於判決送達後20日內向本院提出上訴狀。
中    華    民    國    100     年   5    月  5       日
                            書記官  張富